【裁判字號】    91,簡上,654
【裁判日期】    920408
【裁判案由】    排除侵害等
【裁判全文】
臺灣臺北地方法院民事判決  九十一年度簡上字第六五四號
    上  訴  人  甲○○
                            送.
                            八.
    訴訟代理人  姜鈺君律師
    被  上訴人  乙○○      住台北市○○○路○段一一八巷六弄三一號三樓
    訴訟代理人  陳建榮律師
右當事人間請求排除侵害等事件，上訴人對於中華民國九十一年七月二十三日本院
台北簡易庭九十一簡字第四七九號第一審判決提起上訴，本院判決如左：
    主  文
原判決除駁回被上訴人請求及命其負擔訴訟費用部分外均廢棄。
前項廢棄部分被上訴人在第一審之訴駁回。
第一、二審訴訟費用除已確定部分外由被上訴人負擔。
    事  實
壹、上訴人方面：
一、聲明：
（一）原判決不利於上訴人部份廢棄。
（二）右廢棄部份，被上訴人於第一審之訴駁回。
二、陳述：除與原判決記載相同者，茲引用之外，補稱略以：
（一）系爭衛生管線係全體區分所有權人共有、共用，上訴人並無單獨處分之權利：
      １、系爭衛生管線係位於被上訴人所有坐落台北市○○○路○段一一八巷六弄
          三十一號三樓房屋與樓上上訴人所有四樓房屋間之樓板間，依民法七百九
          十九條前段及公寓大廈管理條例第三條第四款、第三款等規定，系爭衛生
          管線應為全體區分所有權人所共有、共用。
      ２、依卷附臺北市政府工務局建築管理處函送之上開房屋六六建大安安字第０
          二二號建築執照全卷所附地下室裝設示意圖所示，其排便管係僅與一樓房
          屋廁所銜接，而非與各樓層房屋廁所均有銜接之情形，顯然其一至五樓房
          屋係共用一條衛生管線，非各樓層均有單獨之衛生管線分別與排便管銜接
          ，由此益證系爭衛生管線確為全體區分所有權人所共有及共用，原判決謂
          系爭衛生管線為上訴人單獨所有及使用云云，顯有錯誤。
      ３、依公寓大廈管理條例第十一條第一項及民法第八百十九條第二項等規定，
          系爭衛生管線既為全體區分所有權人所共有、共用，上訴人自無單獨處分
          之權利，系爭衛生管線之拆除，自應經區分所有權人之會議為之，或得共
          有人全體之同意，原判決認為應由上訴人拆除系爭衛生管線云云，顯有違
          誤。
      ４、被上訴人既主張民法第七百六十七條之妨害除去請求權，自以系爭衛生管
          線為上訴人單獨所有、使用，並有單獨處分之權利為必要，被上訴人就此
          自應負擔舉證責任，況系爭衛生管線係外露於被上訴人所有三樓房屋之天
          花板外，即系爭衛生管線係位於被上訴人所有三樓房屋之內，並非位於上
          訴人所有四樓房屋之內，被上訴人實無由主張系爭衛生管線係屬上訴人所
          有。
      ５、依公寓大廈管理條例第五條之規定，系爭衛生管線既屬全體區分所有權人
          所共有，為公寓大廈之共用部份，若予以拆除，必會妨害建築物之正常使
          用，且違反區分所有權人之共同利益，依上開規定，被上訴人自不得請求
          拆除系爭衛生管線。
（二）系爭衛生管線外露於被上訴人所有三樓房屋之天花板外，應係被上訴人變動三
      樓房屋之使用情形所致：
      １、依原審卷附系爭房屋使用執照竣工圖之二至五樓平面圖所示，上訴人所有
          四樓房屋之衛浴設備及所在位置，完全與使用執照竣工圖之平面圖相同，
          上訴人未曾予以變動，而反觀原審卷附被上訴人提出之其三樓房屋之室內
          平面圖，其使用情形業與使用執照竣工圖之二至五樓平面圖不同，被上訴
          人將原屬衛浴之空間，變更為書房使用。
      ２、徵諸系爭房屋自六十八年辦理所有權登記至被上訴人九十年間買受系爭三
          樓房屋，歷經二十餘年及多任所有權人（被上訴人為第九任所有權人，見
          原審卷附原告提出之證物三建物登記謄本所載，被上訴人之所有權登記次
          序為0009），從無人主張系爭衛生管線外露於三樓房屋之天花板外之事實
          ，足見系爭衛生管線現在外露於被上訴人所有三樓房屋之天花板外，應與
          被上訴人變動三樓房屋之使用情形有關。被上訴人應先舉證證明系爭衛生
          管線原來即外露於三樓房屋之天花板外，而非因其變動三樓房屋之使用情
          形所造成。
（三）系爭衛生管線現在外露於被上訴人所有三樓房屋之天花板外，應係被上訴人變
      動三樓房屋之使用情形所致：
      １、依原審卷附系爭房屋使用執照竣工圖之二至五樓平面圖所示，上訴人所有
          四樓房屋之衛浴設備及所在位置，完全與使用執照竣工圖之平面圖相同，
          上訴人未曾予以變動，反觀原審卷附被上訴人提出之其三樓房屋之室內平
          面圖，其使用情形業與使用執照竣工圖之二至五樓平面圖不同，被上訴人
          將原屬衛浴之空間，變更為書房使用。
      ２、徵諸系爭房屋自六十八年辦理所有權登記至被上訴人九十年間買受系爭三
          樓房屋，歷經二十餘年及多任所有權人（被上訴人為第九任所有權人，見
          原審卷附原告提出之證物三建物登記謄本所載，被上訴人之所有權登記次
          序為  0009），從無人主張系爭衛生管線外露於三樓房屋之天花板外之事
          實，足見系爭衛生管線現在外露於被上訴人所有三樓房屋之天花板外，應
          與被上訴人變動三樓房屋之使用情形有關，被上訴人應先舉證證明系爭衛
          生管線原來即外露於三樓房屋之天花板外，而非因其變動三樓房屋之使用
          情形所造成。
三、證據：除援用原審之立證方法外，補提出使用執照峻工平面圖、房屋室內平面圖
          及系爭建物地下室裝設示意圖各一份為證（以上皆為影本），並聲請本院
          向台北市政府工務局調閱系爭建物之建築執照及使用執照全卷，及聲請本
          院履勘現場。
貳、被上訴人方面：
一、聲明：駁回上訴，原判決所命給付，關於回復天花板之原狀部分予以減縮。
二、陳述：除與原判決記載相同者，茲引用之外，補稱略以：
（一）本件請求排除侵害本不以同時請求回復原狀為必要，被上訴人就此回復原狀部
      分既已具狀就此聲明有所減縮，法院即無審判義務，原審雖已就此部分為裁判
      ，亦不生上訴審應為廢棄該部分裁判之問題，因此答辯聲明僅請求駁回上訴。
（二）本件準備程序中受命法官於九十二年一月二十一日所為舉證責任分配第二項，
      違反舉證責任分配之法則。關於構成妨害所有權事由之發生，僅在於相對人力
      能支配之範圍內為已足，不必限於該相對人自身之行為，縱基於自然力而生，
      或由於第三人之行為而生之妨害，亦均由妨害物之現有人負責，其對於妨害事
      由之發生是否具有故意過失在所不問，此已經原審判決引據民法學者鄭玉波、
      王澤鑑之學說加以論證，本此，被上訴人當無就與其請求權成立要件無關之事
      項，無論其為常態或非常態，擔負舉證責任之必要。
（三）本件系爭請求拆除之排污管線，為上訴人個人所使用，此對照其主張四樓排污
      管線上方自承為衛浴設備之供述可以認定。
（四）按上訴人之排污管線侵入被上訴人天花板以下、地板以上、與四面牆壁所構成
      之專有空間，自屬侵入區分所有建物所有權人之專有部分，構成對於區分所有
      權使用之妨害，被上訴人自得請求予以排除，並依一般社會通常觀念，以拆除
      為其方法。
（五）上訴人所有四樓衛浴設備，固需另行安排排污管線與整棟建物之衛生管線相接
      連，但在與整棟衛生管線相接連之過程中，並不以通過下樓層之專用空間為必
      要，墊高四樓本身之馬桶，使排污管線經由自己地板以上專用空間之相接連，
      而達到衛生管線，均可達到相同之效果，上訴人之上訴主張，在方法上與目的
      上均乏保護必要。
（六）因所有權遭受侵害請求排除，僅請求人主張自己為所有權人並其所有權有遭受
      侵害之事實，其成立要件即屬充足。除此成立要件之外，除非上訴人另外能證
      明被上訴人對於所有權遭受侵害有容忍之義務，或因客觀上公示之事實足認被
      上訴人有承受前手瑕疵之法律上效果，上訴人不應因此而受到不利之認定，或
      在舉證責任上受到不利之負擔。本件除成立要件之外，上訴人專用空間遭被上
      訴人排污管線侵入之事實已臻明顯，至於兩造間上下樓層關於衛浴設備之配置
      ，或關於上訴人排污管線所在位置之上下樓層對應位置之配置有何不同，均與
      本件被上訴人之請求不生影響。至於上訴人主張被上訴人因變更使用始有本件
      爭執云云，查四樓排污管線所在位置，僅上訴人主觀使用目的上作為書房使用
      而已，並未實際變更任何需要申請准許或登記之使用用途，上訴人所辯無非意
      在混淆，不足採取。
（七）被上訴人否認有變更系爭衛生管線之事實，而系爭管線為上訴人所有、使用，
      並非全體區分所有權人共有。
三、證據：援用原審之立證方法，並聲請本院履勘現場，及聲請本院函請建管單位派
          員解說。
    理    由
壹、程序部分：
    按訴狀送達後，原告不得將原訴變更或追加他訴，但減縮應受判決事項之聲明，
    不在此限，民事訴訟法第二百五十五條第一項第三款定有明文，此於上訴人亦有
    適用，此觀同法第四百四十六條第一項自明。被上訴人於起訴時原訴請上訴人應
    將其所有台北市大安區○○○路○段一一八巷六弄三十一號四樓建物內侵入被上
    訴人所有同號三樓建物天花板之長約三公尺之衛生管線除去，並回復天花板之原
    狀，嗣於本院審理期間，就「並回復天花板之原狀」此部分請求予以減縮，揆諸
    上開規定，自應准許。
貳、實體方面：
一、被上訴人起訴主張：被上訴人於民國九十年五月間買受系爭三樓房屋並完成所有
    權移轉登記，嗣遷入時竟發現屋內天花板已遭同號四樓建物使用中之衛生管線侵
    入，延伸近三公尺始行連接被上訴人屋內公共衛生管道間，該侵入衛生管線為上
    訴人個人所使用，已嚴重影響被上訴人屋內之空間使用，爰依民法第七百六十七
    條請求除去之，並請求上訴人給付因而所受之非財產損害賠償新台幣十萬元等情
    。（原審判命上訴人應將系爭衛生管線除去，並駁回被上訴人所請求之非財產損
    害賠償，原審駁回被上訴人請求非財產損害賠償部分，因被上訴人未提起上訴而
    確定。）上訴人則以：系爭衛生管線係全體區分所有權人共有、共用，上訴人並
    無單獨處分之權利，而系爭衛生管線外露於被上訴人所有三樓房屋之天花板外，
    應係被上訴人變動三樓房屋之使用情形所致，被上訴人將原屬衛浴之空間，變更
    為書房使用，徵諸系爭房屋自六十八年辦理所有權登記至被上訴人九十年間買受
    系爭三樓房屋間，歷經二十餘年，從無人主張系爭衛生管線外露於三樓房屋之天
    花板外之事實，足見系爭衛生管線現在外露於被上訴人所有三樓房屋之天花板外
    ，應與被上訴人變動三樓房屋之使用情形有關，被上訴人應先舉證證明系爭衛生
    管線原來即外露於三樓房屋之天花板外，而非因其變動三樓房屋之使用情形所造
    成等語資為抗辯。
二、按所有人對於妨害其所有權者，得請求除去之，民法第七百六十七條中段定有明
    文。此所謂妨害者，係指以占有以外方法，客觀上不法侵害所有權或阻礙所有人
    之圓滿行使其所有權之行為或事實而言，此最高法院八十八年台上字第二四二０
    號判決意旨可供參照，又此不法侵害之事實，係屬於有利於當事人主張之事實，
    依民事訴訟法第二百七十七條前段規定，自應由主張民法第七百六十七條者負擔
    舉證責任。本件被上訴人主張被上訴人所有、所使用之系爭近三公尺之衛生管線
    侵入其所有之三樓區分所有建物，依民法第七百六十七條規定請求上訴人除去該
    侵入部分之衛生管線等情，已經上訴人所否認，揆諸上開說明，被上訴人就系爭
    近三公尺之衛生管線之侵入係因上訴人或其前手不法侵害所致乙節，自應負擔舉
    證責任。
三、被上訴人雖主張民法第七百六十七條之權利行使，僅妨害事由之發生在相對人力
    能支配之範圍已足，不必限於相對人自身之行為，縱係因第三人之行為或自然力
    所造成，在所不問云云。惟查，所謂不法侵害或阻礙他人所有權之圓滿行使，雖
    不以構成侵權行為或刑事犯罪為必要，但仍須以所有人依社會生活共通秩序並無
    容忍義務為前提（參考前引最高法院判決），經核原審卷附之相片（見原審卷第
    十頁），該近三公尺之系爭衛生管線，係自該建物三樓與四樓間樓層地板突出近
    三公尺後，進入現有房屋結構體樓層上方橫樑，連接入公共衛生管線中，該突出
    於被上訴人所有三樓建物天花板之系爭衛生管線，其肇因為何，固難查考，被上
    訴人又無法證明上訴人或其前手有何不法變更結構致管線外露等情，自應認定系
    爭衛生管線外露情形，在本件區分所有建物完成當時，應係自始存在。按區分所
    有建物之上下樓層間，既不失為直接垂直相鄰之不動產，其由高處排泄家用之水
    ，低處不動產所有人有容忍通過之義務，此類推民法第七百七十九條、第七百八
    十條規定之精神自明，其在區分所有房屋建造完成後始行繼受取得低處不動產所
    有權者，除非證明高處不動產所有人以不法手段變更原有設施情形，尤不得任意
    請求變更現狀。被上訴人就系爭近三公尺之衛生管線之侵入係因上訴人或其前手
    不法所致乙節，既應負擔舉證責任，惟其並未能舉證證明系爭排污管路並非原始
    敷設，乃請求上訴人以墊高樓地板之異常手段遷徙既有管線，而依民法第七百六
    十七條請求，即屬無據，不能准許。
四、綜上所述，被上訴人依據民法第七百六十七條訴請上訴人除去系爭衛生管線，自
    無理由，不應准許。原審未見及此，遽判命上訴人應除去系爭衛生管線，自有未
    洽。上訴意旨指摘原判決不當，求予廢棄改判，為有理由，本院爰予以廢棄改判
    如主文第二項所示。
五、兩造其餘攻擊防禦方法與證據，經本院審酌後，認均與判決前述經協商兩造確定
    爭點之終局判斷結果無影響，爰不予一一論述，附此敘明。
六、據上論結，本件上訴為有理由，依民事訴訟法第四百三十六條之一第三項、第四
    百五十條、第七十八條，判決如主文。
中      華      民      國    九十二    年      四      月      八      日
                            民事第四庭審判長法      官  林勤綱
                                            法      官  陳博文
                                            法      官  陳正昇
右為正本係照原本作成
本判決不得上訴
中      華      民      國    九十二    年      四      月      八      日
                                            法院書記官  袁以明


司法院資訊處製作；財團法人民間司法改革基金會備份。
